臺灣板橋地方法院刑事判決　　　　　　　 96年度易字第930號
公　訴　人　臺灣板橋地方法院檢察署檢察官
被　　　告　甲○○
選任辯護人　乙○○　律師
上列被告因詐欺案件，經檢察官提起公訴（94年度調偵字第339
號），本院判決如下：
    主  文
甲○○無罪。
    理  由
一、公訴意旨略以：被告甲○○明知其前男友丙○○係患有中度
    智能障礙之精神疾病，竟意圖為自己不法之利益，並基於概
    括犯意，利用丙○○對於外界事務之判斷力較普通人顯然減
    退而有精神耗弱之情形，邀約丙○○申辦如附表所示金融機
    構之信用卡，待前揭銀行核發信用卡後，復以為丙○○保管
    前揭信用卡為由，詐使丙○○將所申請之信用卡交由其使用
    ，並自民國93年6 月間起，陸續使用上開信用卡刷卡購物或
    預借現金，致使丙○○積欠花旗銀行新臺幣（下同）272556
    元、臺灣新光商業銀行49158 元、國泰世華商業銀行57330
    元、玉山銀行120401元，嗣丙○○於94年3 月間欲與被告分
    手時，始悉前情，因認被告涉有刑法第341 條第2 項準詐欺
    得利罪嫌。
二、按犯罪事實應依證據認定之，無證據不得認定犯罪事實；又
    不能證明被告犯罪者，應諭知無罪之判決；刑事訴訟法第
    154 條第2 項、第301 條第1 項分別定有明文。另按認定犯
    罪事實應憑積極證據，倘積極證據不足以為不利於被告事實
    之認定時，即應為有利被告之認定，更不必有何有利之證據
    ，最高法院30年上字第816 號著有判例，所謂「積極證據足
    以為不利被告事實之認定」，依據同院76年臺上字第4986號
    判例意旨，係指據為訴訟上證明之全盤證據資料，在客觀上
    已達於通常一般之人均不致於有所懷疑，而得確信被告確曾
    犯罪之程度；若未達到此一程度，而有合理懷疑之存在時，
    即無從為被告有罪之確信。又告訴人之告訴，係以使被告受
    刑事訴追為目的，是其陳述是否與事實相符，仍應調查其他
    證據以資審認；再被害人之陳述如無瑕疵，且就其他方面調
    查又與事實相符，固足採為科刑之基礎，倘其陳述尚有瑕疵
    ，則在未究明前，遽採為論罪科刑之根據，即難認為適法；
    最高法院52年臺上字第1300號、同院61年臺上字第3099號分
    別著有判例足參。
三、公訴人認被告甲○○涉有前開準詐欺罪嫌，係以告訴人丙○
    ○之指述及卷附之中華民國身心障礙手冊、臺北榮民總醫院
    診斷證明書、信用卡申請書、信用卡交易明細等件為其主要
    依據。訊據被告堅詞否認有何準詐欺之犯行，辯稱：伊在與
    丙○○交往期間，丙○○是在喬思堡麵包坊擔任麵包師傅，
    每月薪資有6 萬多元，丙○○並告訴伊他是高中畢業，伊根
    本不知道丙○○有智能障礙，且伊沒有叫丙○○去辦卡，也
    沒有說過要丙○○辦卡幫伊還債，信用卡辦下來後，是因為
    丙○○怕家裡人知道，所以放在伊那邊保管，伊有問丙○○
    如果有急用是否可以使用他的卡，丙○○說可以，況且有些
    信用卡消費是丙○○自己刷的，有些則是伊與丙○○出遊時
    一起消費的，並不全都是伊刷卡或預借現金的，伊刷卡的部
    分，伊也有去繳錢等語。
四、經查：
  (一)經本院囑託行政院退除役官兵輔導委員會臺北榮民總醫院鑑
    定證人丙○○於本件案發時之精神狀況，經該院對其為精神
    狀態檢查認：丙○○由其母親陪同前來，意識清醒，態度合
    作，情緒穩定，對問話回答反應較慢，但能簡單切題回答，
    抽象思考能力及計算能力等較差，目前無明顯幻覺及妄想症
    狀，再經該院對其為心理測驗認：丙○○測驗態度合作，對
    於測驗指導語能夠加以理解，對於測驗問題亦能加以反應與
    回答，但對於精神科SCL-90自填量表題意之理解似乎有所困
    難，因此中止SCL- 90 之評量，在測驗過程中，並無明顯異
    常之情緒行為反應，在魏氏成人智力測驗語文智商為47，操
    作智商為49，全量表智商為49，整體智力測驗表現位於極度
    低之程度，語文智商與操作智商並無顯著之差距，其智力測
    驗表現位於極度低之程度，認知功能表現有明顯的不足，因
    而鑑定認：丙○○智力測驗表現位於極度低之程度，認知功
    能表現有明顯不足，根據丙○○母親所述，丙○○從小發展
    過程比一般人遲緩，加上丙○○過去學業表現及工作表現等
    社會功能明顯低於一般正常人，故推斷丙○○應為一智能障
    礙之人，再根據丙○○於鑑定時對案情之描述，表示與女友
    一同前往金融機構申辦信用卡時，僅在申辦文件上簽名，對
    信用卡內相關約定內容並無法完全理解，且女友表示有欠卡
    債，若其能向銀行先借錢則能先償還女友之舊卡債，以後兩
    人再一起償還其新卡債，於是相信女友之表示，並將信用卡
    交予其女友使用，是丙○○於與其女友一同前往金融機構申
    辦信用卡並將信用卡交予其女友使用時之精神狀態應有「辨
    識能力顯有不足」之可能，有該院96年6 月29日北總精字第
    0960012130號函附之精神鑑定報告1 份在卷可稽，並有中華
    民國身心障礙手冊、行政院退除役官兵輔導委員會臺北榮民
    總醫院診斷證明書各1 紙附卷足參，是證人丙○○於本件案
    發時之精神狀態係處於辨識能力顯有不足之精神耗弱狀態一
    節，固可認定。
  (二)然經本院傳訊證人丙○○到庭，證人丙○○對於本院問話之
    回答反應雖較慢，但對本院所提之問題，均能理解題意並為
    簡單切題之回答，是由證人丙○○之外表及與其通常之對談
    ，僅會覺得證人丙○○之反應較慢，並無法明顯查知證人丙
    ○○係智能障礙之人，且證人丙○○於本院審理中證稱：跟
    甲○○交往時，我在喬思堡麵包坊工作，並擔任北投分局的
    民防人員，交往期間也有去過網咖及KTV ，也有汽、機車駕
    駛執照，我騙甲○○說我是高中畢業，我也沒有跟她說過我
    是智能不足，她只是常常會罵我白癡、豬頭，有時候會覺得
    我說話文不對題，覺得我是火星來的；我有跟甲○○說家裡
    已經幫我註記不能辦卡，但我沒有跟她說家裡幫我註記的原
    因，甲○○也沒辦法從任何資料知道我是智能不足的人，因
    為那些資料都是保密的等語（見本院96年7 月10日審判筆錄
    第6 、7 、14頁），足見證人丙○○在與被告交往之際，非
    但具有正當職業，亦可如心智正常之人一般騎車外出，並從
    事時下青年喜愛之娛樂活動，且證人丙○○除從未向被告表
    示其有智能方面之問題外，更向被告虛偽陳稱其具有高中學
    歷，以被告並非具有專門醫學知識之人，其由證人丙○○上
    述於日常生活中之行為表現，無法認知證人丙○○係有智能
    障礙之問題，實屬可能，是被告辯稱其並不知證人丙○○係
    智能障礙一節，應屬可信。
  (三)又證人丙○○雖證稱其並未同意被告使用如附表所示之信用
    卡云云，惟證人丙○○於本院審理中證稱：這4 張信用卡的
    帳單都是寄到我工作的麵包店，我都交給被告處理，因為寄
    到家裡怕家裡發現，這4 張信用卡的帳單都是交給被告處理
    ，如果被告不在或是帳單要到期了，我就會自己借錢去處理
    等語（見本院96年7 月10日審判筆錄第8 頁），足見如附表
    所示信用卡每月結帳之帳單均係寄到證人丙○○工作之喬思
    堡麵包坊由被告收受無疑，是證人丙○○每月既均有收到如
    附表所示信用卡之帳單，其自可由該等帳單所記載之交易明
    細，清楚瞭解該等信用卡之使用情形，倘證人丙○○真未同
    意被告使用該等信用卡，證人丙○○當會立即向被告反應，
    甚至要求被告立即返還信用卡為是，證人丙○○竟從未對此
    表示異議，顯見證人丙○○確有同意被告使用如附表所示之
    信用卡無疑，被告此部分所辯，亦屬可採。
  (四)因之，被告在與證人丙○○交往期間，既不知證人丙○○係
    辨識能力顯有不足之智能障礙之人，自難僅以證人丙○○事
    實上係智能障礙之人，即認被告有「利用」證人丙○○此等
    辨識能力顯有不足以取得財產上不法利益之情形；輔以證人
    丙○○與被告當時係男女朋友關係，證人丙○○並曾向被告
    提及結婚之事，為被告及證人丙○○所共承，顯見證人丙○
    ○對於被告甚為喜愛，而被告於交往時即曾對證人丙○○表
    示其有負債一節，復經證人丙○○於本院審理中證述明確，
    是證人丙○○此等交付信用卡予被告保管並同意被告使用其
    信用卡之行為，顯有可能係出於其與被告之情感，為表現其
    對被告之體貼、大方，進而贏得被告之芳心之舉動，而非係
    遭被告利用其辨識能力顯有不足所致；況以被告於每月收受
    如附表所示信用卡之帳單，大多係交由被告處理，被告亦有
    多次繳款之記錄，復有花旗銀行95年6 月9 日（95）政查字
    第9698號函附之帳單明細、臺灣新光商業銀行股份有限公司
    95 年6月2 日（95）新光銀信卡字第2279號函附之帳單明細
    在卷可佐，益難認被告於使用如附表所示之信用卡之際，其
    主觀上具有為自己不法所有之意圖。
五、從而，被告既不知證人丙○○係辨識能力顯有不足之智能障
    礙之人，自難僅以證人丙○○事實上係智能障礙之人，即認
    被告有「利用」證人丙○○此等辨識能力顯有不足以取得財
    產上不法利益之情形；輔以當時證人丙○○與被告間之關係
    ，證人丙○○同意被告使用其信用卡消費或預借現金之行為
    ，應係出於其與被告間之情感，並為贏得被告芳心之舉動，
    而非係遭被告利用其辨識能力顯有不足所致；再者，由被告
    在使用證人丙○○之信用卡消費後，亦有多次繳款之記錄，
    尚難認被告於主觀上具有不法所有之意圖。此外，檢察官並
    未再舉出其他證據，足以證明被告確有準詐欺之犯行存在，
    本院亦查無其他積極證據足以證明被告確有公訴人所指準詐
    欺之犯行，揆諸首開說明，自應為無罪之諭知。
據上論斷，應依刑事訴訟法第301 條第1 項，判決如主文。
本件經檢察官黃怡華到庭執行職務。
中　　華　　民　　國　　96　　年　　7 　　月　　24　　日
                  刑事第十六庭  審判長法　官  白光華
                                      法  官  楊志雄
                                      法  官  曾淑娟
以上正本證明與原本無異。
如不服本判決應於送達後10日內向本院提出上訴狀。
                                      書記官  林伯文
中　　華　　民　　國　　96　　年　　7 　　月　　25　　日
附表：
┌──┬─────────┬────────┬─────┬──────┐
│編號│  銀  行  名  稱  │  卡        號  │ 申請日期 │備       註 │
├──┼─────────┼────────┼─────┼──────┤
│ 1  │花旗銀行          │0000000000000000│93年7月間 │申請書所載聯│
│    │                  │0000000000000000│          │絡人為甲○○│
│    │                  │0000000000000000│          │            │
├──┼─────────┼────────┼─────┼──────┤
│ 2  │臺灣新光商業銀行  │0000000000000000│93年4月間 │            │
│    │（原誠泰商業銀行）│                │          │            │
├──┼─────────┼────────┼─────┼──────┤
│ 3  │國泰世華商業銀行  │0000000000000000│93年11月間│聲請書所載緊│
│    │                  │0000000000000000│          │急聯絡人為李│
│    │                  │                │          │怡華        │
├──┼─────────┼────────┼─────┼──────┤
│ 4  │玉山銀行          │0000000000000000│93年5月間 │申請書所載聯│
│    │                  │                │          │絡人為甲○○│
└──┴─────────┴────────┴─────┴──────┘
